【裁判字號】    99,訴,1135
【裁判日期】    991027
【裁判案由】    請求撤銷權利質權等
【裁判全文】
臺灣臺南地方法院民事判決              99年度訴字第1135號
原      告  聯上實業股份有限公司
法定代理人  丙○○
訴訟代理人  李玲玲律師
被      告  乙○○
            甲○○
上列當事人間請求撤銷權利質權等事件，經本院於民國99年10月
13日言詞辯論終結，判決如下：
    主      文
確認被告乙○○於民國九十七年十一月二十一日將其所有名佳美
股份有限公司合計壹佰零貳萬貳仟貳佰貳拾貳股之股權（份）設
定予被告甲○○以擔保新台幣壹仟陸佰捌拾萬元債權之權利質權
全部不存在。
訴訟費用新台幣伍萬零陸佰玖拾捌元由被告連帶負擔。
    事實及理由
一、原告起訴主張：
（一）被告乙○○因對原告負有票據債務，經原告對之提起民事
      訴訟，判決結果如下：（1）臺灣高雄地方法院95年度重
      訴字第127號於民國97年4月9日判決被告乙○○應給付原
      告新台幣（下同）1,000萬元（下稱系爭票款）及法定利
      息，並諭知供擔保准予假執行，嗣經台灣高等法院高雄分
      院97年度重上字第38號於97年11月5日駁回上訴（判決書
      於97年11月20日送達原告），法定利息減縮自95年11月30
      日起算，最高法院98年度台上字第508號於98年4月9日判
      決駁回上訴確定在案。被告乙○○於前揭二審判決後，立
      即與被告甲○○意圖損害原告之債權，先於97年11月20日
      以其所有之名佳美股份有限公司（下稱名佳美公司）股權
      （份）計l,022,222股（下稱系爭股權、股份）先製作約
      定書約定「以乙○○積欠甲○○1,350萬元借款」之理由
      出售轉讓系爭股權（份）予被告甲○○，並申報證券交易
      稅；嗣立即於隔日即97年11月21日變更約定，改為設定質
      權（下稱系爭質權），用以「擔保債權總金額1,680萬元
      之債權」。原告於98年5月初向鈞院聲請前揭確定判決之
      強制執行，由鈞院98年度司執字第34058號受理中，經原
      告聲請執行被告乙○○所持有之系爭股權（份），被告甲
      ○○於98年8月14日聲明異議，原告於98年8月21日接獲執
      行處之通知始發現前述設定系爭質權情事。
（二）先位請求：
（１）原告對被告乙○○聲請強制執行後，發現被告乙○○之不
      動產很多，但多已設有抵押權，其餘主要財產為系爭股權
      （份）。名佳美公司係簡家之家族企業，原告聲請執行時
      ，被告乙○○仍擔任名佳美公司之土城、台北新莊、育才
      、（台中）河南、台中分公司、彰化民族、嘉義國華、嘉
      義興業、嘉義中山、台南康樂、台南開元、高雄楠梓、屏
      東逢甲等絕大多數分公司之經理。被告甲○○為被告乙○
      ○的哥哥，其二人急於在收受第二審判決書當日立即辦理
      股份轉讓，在同一日內簽定切結書、完成申報繳納證券交
      易稅等事項，隔天又因董監事持股異動不得逾二分之一的
      原因改為設定質權，在此之前，未見被告甲○○曾對被告
      乙○○有何債權存在、或曾催告返還、或曾行使債權等各
      項事證。系爭質權所欲擔保之債權真實性顯堪質疑，原告
      主張被告二人係基於雙方通謀虛偽之意思表示合意設定不
      實之系爭質權。
（２）次按權利質權屬從權利，從屬於主債權而存在，必該權利
      質權成立之前或同時，有受擔保之主債權存在，該權利質
      權始屬有效。又最高法院42年台上字第170號判例闡示：
      「確認法律關係不存在之訴，如被告主張其法律關係存在
      時，應由被告負舉證責任。」，故被告應舉證其權利（包
      含權利質權所擔保之債權）之存在。
（３）系爭質權擔保之債權存在與否之不明確，有礙原告之執行
      債權滿足，其私法上之地位有受侵害之危險，而此危險得
      以對於被告之確認權利質權所擔保之債權不存在之判決除
      去之，故原告有提起確認系爭質權不存在之訴之法律上利
      益。原告先位訴請確認系爭質權不存在。
（４）稱消費借貸者，於當事人間必本於借貸之意思合致，而有
      移轉金錢或其他代替物之所有權於他方之行為，始得當之
      。是以消費借貸，因交付金錢之原因多端，除有金錢之交
      付外，尚須本於借貸之意思而為交付，方克成立。倘當事
      人主張與他方有消費借貸關係存在者，自應就該借貸意思
      互相表示合致及借款業已交付之事實，均負舉證之責任，
      其僅證明有金錢之交付，未能證明借貸意思表示合致者，
      仍不能認為有該借貸關係存在（參最高法院98台上1045號
      判決）。
（５）原告否認被告二人間存有借貸契約關係存在，理由如下：
    被告甲○○所提證據至多僅能證明其有從訴外人呂秀粉名
      義轉帳至名佳美公司之事實，以及名佳美公司曾經轉帳給
      被告乙○○之事實。但對於借貸契約法律要件事實，例如
      何時要約？如何承諾？如何約定利息？簽定任何憑據？支
      付任何利息等，以及在前案二審判決前有無任何催討債務
      之事證等均付諸闕如。
    金錢移轉之原因關係很多，可能只是借用帳戶、可能基於
      買賣、贈與、繳交增資款、或係借貸．．．等，法律關係
      不一而足，但被告甲○○所提資料並無有關借貸契約要件
      事實成立之證據。
    況被告甲○○主張訴外人呂秀粉的錢為其所有，原告否認
      之。蓋自名佳美公司存摺紀錄以觀，在訴外人呂秀粉匯給
      名佳美公司的款項旁均以手寫「向秀粉借款」等字，根本
      不是由被告甲○○貸與。何況被告甲○○並未提出其個人
      、訴外人呂秀粉、名佳美公司、被告乙○○等人間該段期
      間相關帳戶全部往來紀錄，紀錄既不完整，如何勾稽認定
      匯款用途確係借貸？或是匯入後有無立即轉出？抑或相關
      帳戶（包含訴外人呂秀粉帳戶及被告乙○○帳戶）都是被
      告甲○○在使用等？
    至於自名佳美公司帳戶匯款到被告乙○○帳戶部分：名佳
      美公司匯款給被告乙○○的原因可能是返還被告乙○○股
      東借款、可能是盈餘分配或報酬、也可能是帳戶存摺借用
      進出．．．等關係，被告甲○○僅提出FEDI數張單筆匯款
      證明，尚無法證明匯款之原因關係是因被告甲○○「貸與
      」被告乙○○。且，除了匯款之外，毫無其他有關借貸契
      約之要約、承諾、憑證、借用對價之約定．．．等間接事
      證，無法證明為真。況，其中96年4月9日匯款90萬元是匯
      給訴外人法瑪國際有限公司（下稱法瑪公司）亦非被告乙
      ○○。
    被告乙○○在刑事庭損害債權案中曾提及其家族間帳戶轉
      來轉去等語，以名佳美公司為家族公司而言，公司與個人
      間「帳戶、存摺」互相借用、資金互相流通亦非罕見。不
      能證明被告甲○○對被告乙○○有借貸債權存在。
    又，被告甲○○於執行案提出之質權設定約定書記載借款
      時間是95年10月3日至97年11月20日間，但於本案訴訟中
      提示之往來紀錄期間則為95年5月30日至97年2月12日，顯
      見被告甲○○係以拼湊存款異動方式拼湊系爭不實債權，
      應為通謀虛偽意思表示之無效契約。
    被告甲○○主張其於98年8月14日已聲請並取得支付命令
      ，足證債權存在等語。但：形式上之支付命令無法證明債
      權確為真實。且被告二人顯是在收到鈞院民事執行處核發
      執行命令後，或基於為了主張債權為真、或為執行職權、
      或為參予分配而聲請核發該支付命令（聲請支付命令同日
      並向執行處聲明異議），但支付命令不能作為對原告主張
      債權存在之證明，蓋通謀虛偽契約之債權人與債務人間勢
      必不會就支付命令聲明異議。因此被告甲○○所提證據無
      法證明其與被告乙○○間存有借款債權存在。
（三）備位請求主張：
      按債務人所為之無償行為，有害及債權者，債權人得聲請
      法院撤銷之，民法第244條第1項定有明文，又債務人以其
      所有之不動產設定抵押權，同時向他人借貸款項，其設定
      抵押權之行為，固屬有償行為，若先有債權之存在而於事
      後為之設定抵押權者，如無對價關係，即屬無償行為。倘
      有害及債權，債權人自得依民法第244條第1項之規定以撤
      銷之，此最高法院51年台上字第3528號判例意旨可供參照
      。查，卷附約定書顯示被告所謂之借款發生時間為95年10
      月3日至97年11月20日間，而被告間設定系爭質權之時間
      為97年11月20日，已如前述，縱令被告間所指借款乙節屬
      實，被告間所設定之權利質權仍屬事後為之，揆諸上開判
      例所示，自屬無償行為。而被告乙○○所剩較有價值足供
      普通債權人執行者僅剩系爭股權（份），被告為系爭設質
      行為顯已損害原告債權之可受償性，且自執行案卷可知，
      系爭股權（份）之價值經民事執行處鑑價為5,018,973元
      ，被告設定系爭質權，對原告而言，系爭股權（份）之價
      值已全為被告甲○○所享有，可認已有害於原告普通債權
      之實現，揆諸上開法條所示，原告自得依民法第244條第1
      項規定訴請撤銷被告間之質權設定行為。
（四）並聲明：（1）先位聲明：求為判決如主文所示，（２）
      被告乙○○於97年11月21日將其所有系爭股權（份）設定
      予被告甲○○以擔保1,680萬元債權之權利質權應予撤銷
      。
二、被告則以：
（一）被告乙○○為被告甲○○胞妹，被告乙○○因受其友人之
      邀約投資進口服飾即法瑪公司，因生意不如預期，且該事
      業開設於台北天母，其人事、租金管銷費用龐大，故向被
      告甲○○調借現款。於95年5月30日起至97年間，陸續向
      被告甲○○借款，累計至97年2月止，被告乙○○未償還
      之借款已達1,350萬元。因金額不小，親兄妹亦須明算帳
      ，被告甲○○不得不要求被告乙○○處理。被告乙○○遲
      遲不處理，迨至97年11月間向被告甲○○表示願將其所持
      有系爭股權（份）過戶予被告甲○○來抵債，雙方乃於97
      年11月20日簽訂約定書，約定系爭股權（份）移轉予被告
      甲○○，於辦妥股東名冊變更後抵償未償借款1,350萬元
      ，旋即至銀行繳納證交稅。但因考慮被告乙○○擔任名佳
      美公司之台南開元公司等共計13家分公司之負責人，且二
      親等間財產移動依稅法規定視同贈與，若將股權全部移轉
      ，恐有被課贈與稅之爭議，不太妥當，故隔天雙方變更協
      議，改以由被告乙○○將系爭股權（份）設質予被告甲○
      ○提供擔保，雙方再於97年11月21日簽訂約定書修改協議
      及97年11月21日質權設定契約書，並依法（民法902條準
      用民法297條第1項）通知名佳美公司。因被告乙○○擔任
      名佳美公司13家分公司之負責人，名佳美公司為慎重起見
      ，乃於97年12月3日向經濟部申報被告乙○○持有之系爭
      股權（份）設質，請求准予備查。但經濟部回函表示被告
      乙○○並非董事，毋庸向其登記。
（二）關於借款交付之證明：
      被告甲○○擔任名佳美公司之董事及經理人，且公司負責
      人呂清燕之妹妹即訴外人呂秀粉即為被告之妻，故名佳美
      公司需用款項時，被告甲○○也常以訴外人呂秀粉帳戶調
      現借款予名佳美公司。被告甲○○在95年1月4日、95年4
      月17日及95年6月1日分別借款予名佳美公司，款項從訴外
      人呂秀粉之帳戶取款轉存350萬元、800萬元及1,000萬入
      名佳美公司之帳戶內，以上合計2,150萬元。因被告乙○
      ○於95年5月間開始因需用資金而向被告甲○○調借，被
      告甲○○即從名佳美公司應返還被告甲○○之債權金額中
      ，於名佳美公司有款項可清償對被告甲○○之債權時，囑
      託名佳美公司直接轉帳予被告乙○○，先後共計以此方式
      借款1,350萬元予被告乙○○（名佳美公司轉帳予被告乙
      ○○1,350萬元，即係被告甲○○交付借款予被告乙○○1
      ,350萬元，則名佳美公司對債權人即被告甲○○之債務在
      1,350萬元範圍內視同已清償）。
（三）被告甲○○僅知悉被告乙○○因投資進口服飾而發生鉅額
      虧損需錢周轉而向被告甲○○調借現款，但從未聞悉被告
      乙○○與原告間之債權債務問題。被告乙○○為清償其債
      務，被告甲○○為確保自己之債權，雙方就被告乙○○之
      股權（份）約定移轉或設質等行為，乃依法行使權利，不
      能僅因被告甲○○為被告乙○○之兄，即無端指控被告甲
      ○○侵害其債權。另外，被告甲○○為確保自己之債權，
      已在98年8月14日向鈞院提出本件所附證據聲請鈞院對被
      告乙○○發支付命令，該支付命令已經確定云云，資為抗
      辯。並聲明：原告之訴駁回。。
三、按確認法律關係之訴，非原告有即受確認判決之法律上利益
    者，不得提起之，民事訴訟法第247條第1項定有明文；而所
    謂即受確認判決之法律上利益，係指因法律關係之存否不明
    確，致原告在私法上之地位有受侵害之危險，而此項危險得
    以對於被告之確認判決除去之者而言，故確認法律關係成立
    或不成立之訴，苟具備前開要件，即得謂有即受確認判決之
    法律上利益，縱其所求確認者為他人間之法律關係，亦非不
    得提起（最高法院27年上字第316號、42年台上字第1031號
    、52年台上字第1240號判例意旨參照）。本件原告主張被告
    乙○○於97年11月21日將其所有之系爭股權（份）設定權利
    質權予被告甲○○係通謀虛偽意思表示而無效乙情，既為被
    告乙○○、甲○○所爭執，而該權利質權及其所擔保之債權
    存在與否，關係原告得否請求強制執行系爭股權（份）以滿
    足其對被告乙○○之系爭票款債權，是原告私法上之地位即
    有受侵害之危險，且得以本件確認之判決除去，揆諸前揭說
    明，原告提起本件確認之訴有即受確認判決之法律上利益，
    先予敘明。
四、兩造不爭執之事實：
（一）原告訴請被告乙○○給付票款，經臺灣高雄地方法院95
      年度重訴字第127號於97年4月9日判決被告乙○○應給付
      原告1,000萬元及自95年11月29日起至清償日止，按年息
      百分之6計算之利息；被告乙○○提起上訴，臺灣高等法
      院高雄分院97年度重上字第38號於97年11月5日判決駁回
      上訴（判決書於97年11月20日送達原告），利息減縮自95
      年11月30日起算；被告乙○○提起上訴，最高法院98年度
      台上字第508號於98年4月9日判決駁回上訴確定。
（二）被告甲○○之妻呂秀粉於95年1月4日、95年4月17日、95
      年6月1日分別匯款350萬元、800萬元、1,000萬元至名佳
      美公司之銀行帳戶。
（三）名佳美公司於95年5月30日、95年10月3日、95年10月12日
      、95年11月9日、96年1月31日、96年3月1日、97年2月12
      日分別匯款200萬元、200萬元、50萬元、50萬元、250萬
      元、40萬元、170萬元至被告乙○○之銀行帳戶；於96年4
      月9日匯款90萬元至法瑪公司之銀行帳戶。
（四）被告乙○○於97年11月20日將其所有之系爭股權（份）出
      售予被告甲○○；於97年11月21日又更改為將系爭股權（
      份）設定權利質權予被告甲○○。
五、得心證之理由：
    本案爭執之關鍵在於：被告乙○○是否有積欠被告甲○○1,
    350萬元之借款？被告乙○○將其所有之系爭股權（份）設
    定權利質權予被告甲○○，是否出於通謀虛偽意思表示？經
    查，
（一）按當事人主張有利於己之事實者，就其事實有舉證之責任
      ，民事訴訟法第277條前段定有明文。被告主張被告乙○
      ○確有向被告甲○○借款1,350萬元，既為原告所否認，
      則被告對該有利於己之事實，自應負舉證責任。查被告就
      其主張之上開事實，固提出被告甲○○之妻呂秀粉於聯邦
      銀行000000000000號帳戶存摺、名佳美公司於聯邦銀行00
      0000000000號帳戶存摺、轉帳憑證、名佳美公司於中國信
      託銀行000000000000號帳戶之網路FEDI轉帳明細查詢為證
      ，惟查：
（１）按稱消費借貸者，於當事人間必本於借貸之意思合致，而
      有移轉金錢或其他代替物之所有權於他方之行為，始得當
      之。是以消費借貸，因交付金錢之原因多端，除有金錢之
      交付外，尚須本於借貸之意思而為交付，方克成立。倘當
      事人主張與他方有消費借貸關係存在者，自應就該借貸意
      思互相表示合致及借款業已交付之事實，均負舉證之責任
      ，其僅證明有金錢之交付，未能證明借貸意思表示合致者
      ，仍不能認為有該借貸關係存在（最高法院98台上1045號
      判決參照）。
（２）被告雖提出呂秀粉於聯邦銀行000000000000號帳戶存摺、
      名佳美公司於聯邦銀行000000000000號帳戶存摺、轉帳憑
      證證明被告甲○○於95年1月4日至95年6月1日合計借款2,
      150萬元予名佳美公司，惟查，上開資料僅能證明呂秀粉
      有匯款給名佳美公司，被告雖主張被告甲○○的錢都交給
      其配偶呂秀粉處理，呂秀粉於聯邦銀行000000000000號帳
      戶之存款係被告甲○○所有，然為原告所否認，被告對此
      有利於己之事實又未舉證以實其說，則其主張呂秀粉於聯
      邦銀行000000000000號帳戶之存款係被告甲○○所有云云
      ，尚難採信。退步言之，縱呂秀粉於聯邦銀行0000000000
      00號帳戶之存款係被告甲○○所有，上開證據亦僅能證明
      被告甲○○有匯2,150萬元給名佳美公司，並無法證明被
      告甲○○係基於消費借貸之意思將上開款項匯給名佳美公
      司。被告主張被告甲○○係基於其與名佳美公司間消費借
      貸契約，於95年1月4日、95年4月17日、95年6月1日分別
      自其配偶呂秀粉於聯邦銀行000000000000號帳戶匯款350
      萬元、800萬元、1,000萬元予名佳美公司云云，不足採信
      。
（３）被告雖提出名佳美公司於中國信託銀行000000000000號帳
      戶之網路FEDI轉帳明細查詢證明被告甲○○於95年5月30
      日至97年2月12日有借1,350萬元予被告乙○○，惟查，被
      告所提上開資料，僅能證明名佳美公司於95年5月30日至9
      7年2月12日共匯款1,350萬元予被告乙○○及訴外人法瑪
      公司，並無法證明被告甲○○係基於其與被告乙○○間消
      費借貸契約，請名佳美公司將上開款項匯給被告乙○○及
      訴外人法瑪公司。
（４）被告所提之約定書記載被告間之借款時間是95年10月3日
      起至97年11月20日止，但被告於本案則主張被告間之借款
      時間是95年5月30日起至97年2月12日止，前後不一，顯見
      被告2人於97年11月20日所簽立之約定書、97年11月21日
      所簽立之約定書修改協議、質權設定契約書，應係被告乙
      ○○於收受臺灣高等法院高雄分院97年度重上字第38號民
      事判決後（原告於97年11月20日收受該判決書），為逃避
      原告之追償，始與被告甲○○出於通謀虛偽意思表示簽立
      上開約定書、約定書修改協議及質權設定契約書。
（５）被告雖提出本院98年度司促字第26488號支付命令及支付
      命令確定證明書證明被告甲○○確有借1,350萬元予被告
      乙○○，惟查，原告並非上開支付命令之當事人，今原告
      既否認被告間有該支付命令所示之借款存在，自不能僅以
      該支付命令及支付命令確定證明書證明被告甲○○確有借
      1,350萬元予被告乙○○。況被告間係出於通謀虛偽意思
      表示簽立上開約定書、約定書修改協議及質權設定契約書
      ，已如前述，則被告乙○○於收受上開支付命令後，豈會
      提出異議？是尚不能以本院98年度司促字第26488號支付
      命令及支付命令確定證明書證明被告甲○○確有借1,350
      萬元予被告乙○○。
（二）按表意人與相對人通謀而為虛偽意思表示者，其意思表示
      無效，民法第87條第1項前段定有明文。虛偽設定抵押權
      ，乃雙方通謀而為虛偽意思表示，依民法第87條第1項規
      定，其設定抵押權當然無效（最高法院52年台上字第722
      號判例參照）。查被告所提之證據並無法證明被告甲○○
      確有借1,350萬元予被告乙○○，且被告所提上開約定書
      記載被告間之借款時間與被告於本案主張被告間之借款時
      間，前後不一，已如前述，從而，原告主張被告乙○○係
      為逃避原告追償，始與被告甲○○出於通謀虛偽意思表示
      簽立上開約定書、約定書修改協議及質權設定契約書等情
      ，應可採信。被告間既無就系爭股權（份）設定權利質權
      之意思，依前揭規定，其意思表示應為無效，被告間就系
      爭股權（份）所設定之權利質權應不存在，被告甲○○無
      法取得系爭權利質權。
六、綜上所述，被告間就系爭股權（份）設定系爭權利質權既屬
    通謀虛偽意思表示而無效，則原告請求確認被告乙○○於97
    年11月21日將其所有系爭股權（份）設定予被告甲○○以擔
    保1,680萬元債權之權利質權全部不存在，為有理由，應予
    准許。本件原告先位請求既屬有據，本院就其備位請求自無
    再行審查之必要，併此敘明。又本件訴訟費用50,698元（第
    1審裁判費）應由敗訴之被告乙○○、甲○○連帶負擔，爰
    確定如主文第2項所示。
七、訴訟費用負擔之依據：民事訴訟法第85條第2項、第87條第1
    項。
中    華    民    國    99    年    10    月    27    日
                  民事第三庭    法  官  蘇正賢
以上正本係照原本作成
如對本判決上訴，須於判決送達後20日內向本院提出上訴狀。如
委任律師提起上訴者，應一併繳納上訴審裁判費。
中    華    民    國    99    年    10    月    27    日
                                書記官  陳美萍

司法院資訊處製作；財團法人民間司法改革基金會備份。
